【裁判字號】    94,醫上訴,6
【裁判日期】    950912
【裁判案由】    過失致死
【裁判全文】
臺灣高等法院刑事判決                 94年度醫上訴字第6號
上  訴  人  臺灣桃園地方法院檢察署檢察官
被      告  丙○○
選任辯護人  羅詩蘋律師
            楊久弘律師
            余淑杏律師
上列上訴人因過失致死案件，不服臺灣桃園地方法院94年度訴字
第491號，中華民國94年9月29日第一審判決（起訴案號：臺灣桃
園地方法院檢察署93年度偵字第6294號），提起上訴，本院判決
如下：
    主  文
上訴駁回。
    理  由
一、公訴意旨略以：被告丙○○為臺灣臺北監獄醫務中心（下稱
    醫務中心）護理人員，於民國90年9月26日下午5時40分許，
    見該監獄具氣喘病史之受刑人吳清圳因胸悶、呼吸急促等不
    適症狀送至醫務中心時，應注意呼吸障礙將危害生命，須緊
    急通報醫師診療或辦理戒護就醫手續，且依當時狀況並無不
    能注意情事，竟僅簡單施予氧氣及測量血壓、脈搏後，將吳
    清圳推至病舍走道等候桃園榮民醫院醫師林建宏入監值班，
    迨至林建宏於當日晚間6時52分許入監值班時，丙○○仍逗
    留在該醫務中心藥房內，未立即通報林建宏，俟林建宏接獲
    護理雜役白振宇、甲○○、張雪凱等人通知，入監檢視吳清
    圳，吳清圳臉部已呈現紫色，經林建宏急救無效，送至桃園
    榮民醫院就醫，延至當日晚間八時五分許不治死亡，因認被
    告丙○○涉有刑法第276條第2項之業務過失致死罪嫌。
二、公訴人認被告涉有上開罪嫌，無非係以告訴人乙○○之指訴
    、證人即護理雜役白振宇、甲○○、張雪凱之證詞，勘驗筆
    錄、驗斷書、相驗屍體證明書、法務部法醫研究所鑑定書等
    為其論據。訊據被告丙○○堅決否認有何業務過失致受刑人
    即被害人吳清圳死亡之犯行，其與辯護人均辯稱：被害人吳
    清圳送來醫護中心時，被告丙○○即為之量血壓、脈搏、提
    供氧氣之護理行為，使被害人吳清圳之血壓趨於穩定，有達
    成效果，而病舍主管與醫護雜役人員嗣後將被害人吳清圳推
    回病舍外之走道上，與被告距離遙遠，已完全脫離被告之照
    顧範圍，又林建宏醫師到場時，被害人意識清楚，林建宏醫
    師以其專業判斷，僅決定投予支氣管擴張劑及氧氣後，即前
    往處理另一名病患，被害人當時之病情顯然尚屬穩定，被告
    之前開護理行為，難認有何疏失，況被害人係於被告施予護
    理行為後長達二個多小時始死亡，其間又經林建宏醫師進行
    醫療診治，被告之護理行為與被害人死亡間更無相當因果關
    係等語。按犯罪事實應依證據認定之，無證據不得認定犯罪
    事實，又不能證明被告犯罪或其行為不罰者，應諭知無罪之
    判決，刑事訴訟法第154條第2項、第301條第1項分別定有明
    文。次按刑事訴訟法上所謂認定犯罪事實之證據，係指足以
    認定被告確有犯罪行為之積極證據而言，該項證據自須適合
    於被告犯罪事實之認定，始得採為斷罪資料。如未能發現相
    當證據，或證據不足以證明，自不能以推測或擬制之方法，
    以為裁判之基礎。又刑事訴訟上證明之資料，無論其為直接
    或間接證據，均須達於通常一般人均不致有所懷疑，而得確
    信其為真實之程度，始得據為有罪之認定，若其關於被告是
    否犯罪之證明未能達此程度，而有合理性懷疑之存在，致使
    無法形成有罪之確信，根據「罪證有疑，利於被告」之證據
    法則，即不得遽為不利被告之認定，此分別有最高法院29年
    上字第3105號、40年臺上字第86號、76年臺上字第4986號判
    例可資參照。
三、本院經查：
  (一)按被告以外之人於審判外之言詞或書面陳述，除法律有規定
    者外，不得作為證據。又被告以外之人於審判外之陳述，經
    當事人於審判程序同意作為證據，法院審酌該言詞陳述或書
    面陳述作成時之情況，認為適當者，亦得為證據。當事人、
    代理人或辯護人於法院調查證據時，知有第159條第1項不得
    為證據之情形，而未於言詞辯論終結前聲明異議者，視為有
    前項之同意，刑事訴訟法第159條第1項及第159條之5分別定
    有明文。本件證人即臺灣臺北監獄雜役人員白振宇、甲○○
    、張雪凱等人於臺灣臺北監獄製作談話筆錄時及檢察官訊問
    所為之陳述、證人醫師林建宏、臺灣臺北監獄代理衛生科長
    陳松坡於檢察官訊問時所為之陳述，公訴人、被告丙○○及
    其辯護人在本院準及審理備程序中，就證據能力一節均表示
    無意見，且未於本案言語辯論終結前聲明異議，本院審酌上
    開等人之陳述係彼等於案發後就各自親身經歷之事實所為者
    ，依渠等陳述作成時之情況，並不無適當之情形，自均得為
    證據，合先敘明。
  (二)被害人吳清圳於90年9月26日下午5時40分許，因有胸悶及呼
    吸不順等症狀，經臺灣臺北監獄病舍主管指揮護理雜役甲○
    ○、張雪凱將其推至醫務中心診治，當時被告丙○○為醫務
    中心值班人員，經被告為被害人量測血壓、脈搏，並給予氧
    氣後，被害人呼吸不順之症狀已得緩解，意識亦稱清楚等情
    ，業據證人甲○○先後於臺灣臺北監獄詢問、檢察官偵訊、
    原審及本院審理時證稱：伊當天是病舍主管通知，開了病舍
    的門，伊以及幾個護理雜役把被害人吳清圳推到醫務中心，
    當時被害人吳清圳看起來懶懶的，不太愛答話，呼吸稍微急
    促，醫務中心值班人員丙○○有為吳清圳量血壓，並叫伊拉
    氧氣瓶出來給被害人氧氣，被害人經提供氧氣後，呼吸比較
    順暢，雖戴著氧氣罩，但可以點頭或搖頭回答問題，只是反
    應比較遲緩等語明確（見相字第550號卷第145、172、173頁
    ，原審卷第87至91頁，本院卷第80頁），證人即案發當時在
    臺灣臺北監獄醫務中心擔任雜役之白振宇於偵查中證稱：吳
    清圳被推至醫務中心時，伊已在裡面，當時未有醫師在場，
    僅有被告丙○○在，被告丙○○有為吳清圳戴上氧氣罩後，
    即由其他雜役推回走道，等候醫師來，當天值班病舍主管一
    直陪在吳清圳旁邊等語（相字卷第157頁反面、第158頁反面
    、第159頁），證人即醫師林建宏於偵查中證稱：伊到達現
    場時（指臺灣臺北監獄醫護中心），就有人供給吳清圳氧氣
    ，伊馬上去看吳清圳，伊當時就狀況判斷先給予支氣管擴張
    劑就可以，然後再進行觀察，如有不行，再送醫，伊當時判
    斷尚不至於應給予插管援助等語（偵查卷第137頁、139頁反
    面、140頁），足見被告丙○○為被害人吳清圳初步實施上
    開護理行為、提供給予氧氣後，被害人吳清圳呼吸不順之症
    狀已得緩解，並大大減低其病症之效果。
  (三)證人林建宏當時對於被害人所為上開處置之理由，據其於偵
    查中證稱：「（問：為何到北監時沒有立刻將死者送醫，等
    到臉色更黑時才送醫？）一般處理氣喘病患是先給予擴張劑
    ，就死者當時之狀況判斷，先給予擴張劑就可以，然後進行
    觀察，如有不行，再送醫；（問：當天就你認知的死者病況
    ，是否應採取更進一步之急症處理？）如果更急一點的處理
    方式是給予病患插管，從喉嚨插管給予氧氣或擴張劑，但北
    監沒有這種設備；（問：你剛到場時，看到死者病況，就專
    業判斷，是否應給予插管救助？）還不至於，是等我去為大
    出血病患處理，第二次再回來看死者時，才需要用插管方式
    救助，但當時北監沒有這種設備。」等語甚詳（見相驗卷第
    139至140頁），是以證人林建宏醫師於同日晚間6時30分許
    到達醫務中心，經護理雜役通知前往探視被害人病情後，除
    醫囑投予支氣管擴張劑及繼續給予氧氣，再為繼續觀察外，
    亦認為被害人吳清圳之病症尚未危急至須立即外送就醫之程
    度，故並未建議立刻外送就醫，此亦有被害人吳清圳當日病
    歷紀錄在卷資佐證（見相驗卷第45頁），顯見證人林建宏當
    時認為被害人之病情尚可以投予支氣管擴張劑及氧氣之方式
    加以治療後，再為觀察，並未達非外送就醫不可之地步。足
    證被害人吳清圳於90年9月26日晚間6時30分許之病況，確已
    因被告丙○○初步實施上開護理行為、提供給予氧氣後，被
    害人吳清圳呼吸不順之症狀已得緩解，大大減低其病情，而
    已無病情危急之須立即外送就醫診治之狀況。
  (四)被害人經被告測量脈搏、血壓，並給予氧氣後，不適症狀確
    實趨於穩定，且直至約一小時內，證人林建宏到場檢視被害
    人病情時，被害人仍無立即外送就醫之迫切需要，足見被害
    人於送至醫務中心之初，經被告實施前開處置，已能緩解症
    狀，則公訴人認為被告丙○○未立即通知醫師前來看診或建
    議外送就醫，能否即遽認其有過失情節，至非無疑？況臺灣
    臺北監獄於本件案發時之90年9月26日，就醫務中心之護理
    人員如何判斷是否應立即通知醫師前來看診一節，並無具體
    規定，此經證人即本件案發時任職於臺灣臺北看守所附設戒
    治處所（與臺灣臺北監獄合署辦公）之醫事檢驗師林威赫於
    原審審理時證述明確（見原審卷第110頁），則被告丙○○
    對於被害人吳清圳為前開處置後，判斷被害人病情並非緊急
    ，而未立刻通知醫師前來看診或建議獄方外送被害人就醫，
    仍為繼續觀察之舉措，自難遽此即推論有何過失可言，被告
    辯稱其護理行為並無疏失，尚非不可採信。
  (五)公訴人雖又以：被害人送至醫務中心時已有胸悶及呼吸急促
    之氣喘病症狀，且於被害人90年9月1日、90年9月23日之病
    歷紀錄上記載有氣喘發作，呼吸困難等字樣，以被告自77年
    起擔任護理工作之資深經驗，且係當時在場之唯一護理人員
    ，被告由被害人之身體情形及病歷記載內容，應可判斷被害
    人係氣喘病發作；且依證人林建宏證稱：伊至臺北監獄探視
    被害人時被害人臉色有一點發紫，表示呼吸功能比正常人差
    ，氧氣無法完全進入肺部，而一般氣喘病患發作時，第一線
    用藥是給予氣管擴張劑，若未先行給予氣管擴張劑，則氣喘
    症狀會持續，也有可能病症加重等情，被告自行判斷症狀趨
    緩，未立即通知醫生到監進行正確之第一線醫療行為，致被
    害人氣喘病症未獲改善而一直持續，終致不治死亡，因而認
    為被告涉有業務過失致死罪嫌云云。惟：護理人員執行業務
    時，遇有病人危急，應立即聯絡醫師，但必要時，得先行給
    予緊急救護處理，護理人員法第26條規定甚詳。本件被害人
    吳清圳送至醫務中心時，固有胸悶、呼吸不順暢之情形，惟
    經被告丙○○給予氧氣，症狀已有緩解，意識亦稱清楚，均
    如前述，被害人吳清圳之病況至此即尚難認定為病情危急之
    情況；又被害人吳清圳被推回病舍走廊後，即停留放置在病
    舍主管辦公桌旁約一、二公尺處，由當天值班病舍主管一直
    在旁陪同，此據證人甲○○、白振宇分別於原審及本院審理
    及偵查中證述詳實（見本院卷第80、81頁，原審卷第96頁，
    相驗卷第159頁），直至證人林建宏醫師到達醫務中心探視
    被害人之前，病舍主管均未向被告反應被害人有何病情惡化
    之情形；而證人林建宏醫師前往病舍走道探視被害人後，仍
    判斷被害人當時尚得先投予支氣管擴張劑後再觀察，益徵被
    害人於被告處置之時，確未達病情危急外就醫之程度，自與
    上開規定護理人員應立即通知醫師之條件尚有未符，抑且，
    被害人吳清圳前於90年8月19日、90年9月23日亦曾因氣喘病
    症發作而至臺灣臺北監獄醫護中心門診施以氧氣及用藥診治
    後，並未外送就醫，此有臺灣臺北監獄醫務中心門診記錄在
    卷可稽（相字卷第42、45頁），公訴人逕以「氣喘病發」與
    「病情危急」等量齊觀，認為被告明知被害人係氣喘病發，
    即有立即通知醫師之義務，顯有誤會。再依證人林建宏之證
    述，支氣管擴張劑固為氣喘病之第一線用藥，若能及早施用
    ，或可較早緩解被害人之症狀，然亦無證據證明被害人吳清
    圳是否確能避免死亡結果之發生，且證人林建宏醫師初次探
    視被害人吳清圳，認為對於被害人施用支氣管擴張劑已足，
    表示依當時被害人之病情，尚未逾越施用支氣管擴張劑之適
    當時機，而此項決定更為行政院衛生署醫事審議委員會鑑定
    並無不當（此部分另如後述），有行政院衛生署醫事審議委
    員會第20008號、0000000號鑑定書在卷可稽（參照相驗卷第
    193、194頁及本院卷第95至99頁），自無從認定被害人有何
    因被告未及時通知醫師而延誤施用支氣管擴張劑之情形，況
    被害人究竟是否係因延誤施用支氣管擴張劑之時機而導致死
    亡，亦乏確切證據可資證明，抑且，被告丙○○上開就對於
    被害人吳清圳所為之護理措施過程，經本院再送請行政院衛
    生署醫事審議委員會鑑定結果，亦無認為被告丙○○有何疏
    失之處，此有行政院衛生署公函所附之行政院衛生署醫事審
    議委員會鑑定書在卷可稽（本院卷第95至99頁），公訴人遽
    指被害人吳清圳係因被告丙○○未立即通知醫師到場，致醫
    師無法及時施用支氣管擴張劑，被害人始因氣喘病發而死亡
    云云，即有未合。
  (六)至於公訴意旨另以：被告將被害人推至病舍走道等候林建宏
    醫師到場，迨醫師到達醫務中心時，被告又逗留於醫務中心
    藥房未及時通報醫師被害人病況，因而導致林建宏嗣後檢視
    被害人病情時被害人臉部已成紫色，而急救無效等情，然證
    人林建宏醫師抵達臺灣臺北監獄醫務中心後，隨即立刻診視
    被害人吳清圳，並擬投與支氣管擴張藥劑，已如前述（偵查
    卷第137頁、139頁反面、140頁），是以被告丙○○縱未能
    及時告知前來之醫師林建宏關於被害人吳清圳之病症，亦不
    足以證明此部分即被害人吳清圳與死亡有相當因果關係，況
    且，檢察官於原審中亦不認為被告丙○○涉有此部分過失致
    被害人吳清圳死亡（原審卷第63、64頁），本院又查無積極
    證據證明被告確有此部分行為，或與被害人之死亡有何關聯
    ，附此敘明。
  (七)被害人吳清圳雖於當日晚間7時許經病舍主管向林建宏醫師
    報告稱其臉色有發黑現象，經醫師林建宏施予心肺復甦術，
    並囑被告丙○○為被害人吳清圳注射強心針急救，再轉送桃
    園榮民醫院急救無效，延至當日晚間八時五分因支氣管氣喘
    發作，造成呼吸性衰竭而不治死亡，固經檢察官督同法醫師
    相驗屬實，製有勘驗筆錄、驗斷書、相驗屍體證明書附卷為
    憑，並經法務部法醫研究所鑑定在案，有該所（九十）法醫
    所醫鑑字第一二八一號鑑定書在卷可考，惟被告丙○○對於
    被害人吳清圳所為之上開護理行為過程，並無證據證明有何
    過失，故此部分事證僅能證明被害人吳清圳死亡之原因，尚
    亦難遽以推論被告丙○○涉有以業務過失致死之確切佐證，
    此外，復查無其他積極證據證明被告有公訴人所指之犯行，
    自不能以擬制之方法論以業務過失致死罪責。至於證人林建
    宏於原審中證稱：伊指示護理雜役人員給予被害人吳清圳支
    氣管擴張劑，但未目睹該護理雜役人員使用支氣管擴張劑情
    形等語（原審卷第102頁），另當時在場之護理雜役即證人
    白振宇、甲○○、張雪凱等人分別於偵查及原審中陳稱渠等
    未給予被害人吳清圳支氣管擴張劑等語（原審卷第95頁），
    且依前開卷附之法務部法醫研究所鑑定書及行政院衛生署醫
    事審議委員會鑑定書中（參照相驗卷第193、1 94頁及本院
    卷第95至99頁之第20008號、0000000號鑑定書），雖亦難獲
    得被害人吳清圳當時有施以支氣管擴張劑之事證，然當時被
    害人吳清圳已在醫師林建宏醫師診治中，被告丙○○僅為護
    理人員，並未受林建宏醫師之指示為被害人吳清圳投與支氣
    管擴張劑，依護理人員法第26條及醫師法第28條規定，亦不
    得擅自為被害人吳清圳投與支氣管擴張劑之行為，是證人林
    建宏醫師此部分之診治行為，被告丙○○並未受指示參與，
    亦難推論有何過失行為。
四、按刑事訴訟法第161條第1項規定：檢察官就被告犯罪事實，
    應負舉證責任，並指出證明之方法。因此，檢察官對於起訴
    之犯罪事實，應負提出證據及說服之實質舉證責任。倘其所
    提出之證據，不足為被告有罪之積極證明，或其闡明之證明
    方法，無從說服法官以形成被告有罪之心證，基於無罪推定
    之原則，自應為被告無罪判決之諭知。檢察官未提出適合於
    證明犯罪事實之積極證據，並闡明其證據方法與待證事實之
    關係。本院對於卷內訴訟資料，逐一剖析，參互審酌，仍無
    從獲得被告丙○○成立業務過失致人於死罪嫌之確切心證，
    既不能證明被告犯罪，原審為被告丙○○無罪判決之諭知，
    並無不當，應予維持，檢察官仍執前詞提起上訴指摘原判決
    不當，為無理由，應予駁回。
據上論結，應依刑事訴訟法第368條，判決如主文。
本案經檢察官呂文忠到庭執行職務。
中    華    民    國    95    年    9     月    12    日
                  刑事第19庭審判長法  官  宋  祺
                                  法  官  陳憲裕
                                  法  官  蔡明宏
以上正本證明與原本無異。
檢察官如不服本判決應於收受送達後十日內向本院提出上訴書狀
，其未敘述上訴之理由者並得於提起上訴後十日內向本院補提理
由書（均須按他造當事人之人數附繕本）。
                                  書記官  陳建邦
中    華    民    國    95    年    9     月    12    日


司法院資訊處製作；財團法人民間司法改革基金會備份。
